ACORDAO-COMPLETO-2419693

ACÓRDÃO 14035/2020 ATA 43/2020 - PRIMEIRA CÂMARA

VISTOS, relatados e discutidos estes autos de tomada de contas especial onde se aprecia embargos de declaração opostos contra o Acórdão 7090/2020-TCU-Primeira Câmara, 
	ACORDAM os Ministros do Tribunal de Contas da União, reunidos em sessão de Primeira Câmara, com fundamento nos arts. 32, inciso II, e 34 da Lei nº 8.443/92, em:
	9.1. conhecer os embargos de declaração opostos por Dioni Alves da Silva contra o Acórdão 7090/2020-TCU-Primeira Câmara, para, no mérito, rejeitá-los;
	9.2. dar ciência do presente Acórdão ao embargante.

Embargos de declaração opostos contra o Acórdão 7090/2020-TCU  1ª Câmara

Primeira Câmara

Prefeitura Municipal de Ribamar Fiquene - MA.

3. Responsáveis/Recorrente:
3.1. Responsáveis: Dioni Alves da Silva (XXX.436.453-XX); Prefeitura Municipal de Ribamar Fiquene - MA (01.598.547/0001-01).
3.2. Recorrente: Dioni Alves da Silva (XXX.436.453-XX).

13.1. Ministros presentes: Walton Alencar Rodrigues (Presidente), Bruno Dantas e Vital do Rêgo.
13.2. Ministros-Substitutos presentes: Augusto Sherman Cavalcanti (Relator) e Weder de Oliveira.

ACORDAO-COMPLETO-2527587

Acórdão 7874/2022 - Primeira Câmara

AUGUSTO SHERMAN

Ministro-Substituto Augusto Sherman Cavalcanti.

Tratam os autos de tomada de contas especial instaurada pelo Fundo Nacional de Desenvolvimento da Educação - FNDE, em desfavor de Dioni Alves da Silva, ex-Prefeito Municipal de Ribamar Fiquene/MA, gestão 2009-2012, em face da omissão na prestação de contas dos recursos repassados ao município ao abrigo do Programa Dinheiro Direto na Escola (PDDE) e do Programa de Alimentação Escolar (PNAE) , ambos do exercício 2011, cujo prazo final para a apresentação da prestação de contas expirou em 30/4/2013. 
2.	Em 30/06/2020, em sessão da Primeira Câmara, este Tribunal, por meio do Acórdão 7090/2020-TCU-Primeira Câmara, julgou as presentes contas irregulares, com imputação de débito, equivalente ao montante total de recursos repassado ao referido Município, e multa ao abrigo do art. 57 da Lei nº 8.443/92.
3.	Descortinando omissões no referido Acórdão, o responsável apresentou embargos de declaração. 
 	É o relatório.

Joana Mara Gomes Pessoa (OAB/MA 8.598), representando Dioni Alves da Silva.

Não atuou.

EMBARGOS DE DECLARAÇÃO EM TOMADA DE CONTAS ESPECIAL. ALEGAÇÃO DE EXISTÊNCIA DE OMISSÕES NO ACÓRDÃO 7090/2020-TCU-1ª CÂMARA. CONHECIMENTO. AUSÊNCIA DE OMISSÕES. NÃO ACOLHIMENTO.

TOMADA DE CONTAS ESPECIAL (TCE)

Secretaria de Controle Externo de Tomada de Contas Especial (SecexTCE).

Os embargos de declaração sob apreciação preenchem os requisitos de admissibilidade previstos nos normativos que tratam da matéria, pelo que devem ser conhecidos.
2. No mérito, o embargante, após transcrever para sua peça apenas o texto do acórdão, strictu sensu, desconsiderando o relatório e o voto, aponta as seguintes alegadas omissões:
o acórdão é bastante sucinto e sem fundamentação, e não apresenta os motivos para "negar provimento ao mérito" (sic) ;
o acórdão não deixa claro se o colegiado acompanha o voto do Relator; 
o acórdão limita-se a apresentar planilha descrevendo o valor das quantias, mas sem juntar a planilha de cálculo do débito, o que impossibilita o conhecimento dos índices de juros e correção monetária e impede, portanto, a interposição de recursos;
o acórdão não decide sobre a prescrição da pretensão punitiva, incidente no caso dos autos.
3. Deve ser relembrado, inicialmente, que uma decisão judicial ("sentença" no caso de juízes singulares, e "acórdão" no caso dos tribunais) é composta de um histórico dos passos processuais (o relatório) , de uma análise dos aspectos necessários à tomada de decisão (voto) e da decisão propriamente dita (o acórdão) .  
4. Portanto, e para afastar a ocorrência da omissão descrita no item "a", retro, é suficiente que se aponte que a fundamentação se encontra no voto, o qual, em seu § 4º, resume as razões que foram trazidas pela unidade técnica em sua instrução (com a indicação expressa dos parágrafos) , razões essas que foram expressamente acolhidas por este relator. Transcrevo:
"4. Uma vez que os recursos foram integralmente geridos na gestão do responsável, que o ex-Prefeito teve condições de prestar as contas (atinentes ao exercício de 2011) durante o seu mandato (gestão 2009-2012) , que não foram apresentadas as prestações de contas, que inexistem nos autos qualquer documentação referente à aplicação dos recursos, e que a conduta do responsável não permite concluir tenha ele agido em boa fé, concordo com a proposta apresentada pela unidade técnica, corroborada pelo Ministério Público, no sentido do julgamento da presente TCE pela irregularidade, com imputação de débito equivalente ao total repassado, corrigido na forma da lei e acrescido dos encargos legais, e com aplicação da sanção prevista no art. 57 da Lei 8.443/92 (§§ 25 a 29 da instrução, peça 29) .".
5. Relativamente à omissão descrita no item "b", retro, deve ser relembrado que o processo neste Tribunal é regido por lei e por regimento interno, dos quais decorre obrigatoriamente que, à semelhança de outros tribunais pátrios, o voto do relator fundamenta sua proposta de decisão; fundamentos e decisão esses aos quais podem aderir os demais ministros presentes na sessão, não sendo necessário, nesse caso, registrar explicitamente a adesão; ou dos quais podem divergir os demais ministros, caso em que haverá a necessidade de registro específico da divergência, por meio de voto divergente. No caso dos autos, não houve divergência. 
6. Não é demais apontar que o texto presente em todos os acórdãos deste Tribunal explicita que a matéria contida no processo foi "vista, relatada e discutida" e que os ministros presentes na sessão manifestam-se de acordo com a decisão, o que implica estarem de acordo com sua fundamentação.
7. Quanto à omissão descrita no item "c", a planilha de cálculo encontra-se adequadamente inserida na peça 27 dos autos, plenamente acessível à parte ou a seu representante. Tal documento não deve estar integrado ao texto do acórdão, mas sim disponível nos autos.
8. Finalmente, com relação à omissão descrita no item "d", retro, é importante ressaltar, inicialmente, que a opção do embargante por permanecer revel impediu que ele trouxesse sua visão acerca da eventual prescrição da pretensão punitiva em momento anterior ao da prolação do acórdão. De qualquer forma, e como reconhecido pelo próprio embargante, a unidade técnica analisou a questão em sua instrução, expressamente acolhida pelo Relator, e demonstrou que, nos termos da jurisprudência desta Corte, a referida prescrição não ocorreu. 
9. Em vista do exposto, concluo pela inexistência das omissões apontadas nos embargos de declaração e pela desnecessidade de qualquer alteração no acórdão atacado.
10. Na última parte da peça, o embargante apresenta argumentos contrários às análises realizadas pela unidade técnica em sua instrução acerca de prescrição da pretensão punitiva. Tal discussão não é cabível no estreito âmbito dos embargos de declaração, e poderá ser novamente manejada em recurso de reconsideração a ser eventualmente apresentado pelo responsável.
11. Com essas análises, manifesto-me por que o Tribunal aprove o acórdão que ora submeto à deliberação deste Colegiado. 
TCU, Sala das Sessões Ministro Luciano Brandão Alves de Souza, em 1 de dezembro de 2020.
 
AUGUSTO SHERMAN CAVALCANTI
Relator